臺灣彰化地方法院刑事判決　　　　　　　　　　　　　九十一年度易字第二八號
　　公　訴　人　臺灣彰化地方法院檢察署檢察官
　　被　　　告　乙○○
　　指定辯護人　本院公設辯護人丁○○
右列被告因竊盜案件，經檢察官提起公訴（九十一年度偵字第八０九號），本院判決
如左：
    主      文
乙○○連續竊盜，處有期徒刑月，如易科罰金，以佰元折算壹日。
    事      實
一、乙○○患有慢性精神分裂症，對於日常生活事務之認知、理會及判斷能力均較常
    人為低，係精神耗弱之人。竟基於意圖為自己不法所有之概括犯意，自民國九十
    年十一月初某日起至九十一年二月一日止，分別至彰化縣員林鎮○○路六七二號
    「三商百貨公司」及員林鎮○○路○段十九號「光南百貨」（由笑笑笑國際股份
    有限公司經營）內，利用購物人潮擁擠，店員疏於注意之際，連續九次徒手竊取
    店內鬧鐘、茶壺、電池、等物品（詳細犯罪時間、地點、竊得財物如附表所示）
    ，得手後並將竊得之物藏置於所著衣褲口袋中從容離去。嗣於九十一年二月一日
    上午十時三十分許，乙○○竊得如附表編號九所示財物，正欲由上址「光南百貨
    」前離去之際，適為巡邏員警察覺其外套口袋鼓起，形跡可疑而上前盤查，當場
    自其口袋中起出「光南百貨」部分失竊物品，再帶同乙○○返回其位於彰化縣大
    村鄉○○村○○路七十九巷八十八號住處內，在其房內起獲其餘「三商百貨公司
    」、「光南百貨」所失竊如附表編號一至八之財物，始得悉上情。
二、案經彰化縣警察局員林分局報請臺灣彰化地方法院檢察署檢察官偵查起訴。
    理      由
一、被告乙○○因患有慢性精神分裂症多年，於本院庭訊時應答內容貧乏，前後語意
    亦非連貫，且對本院部分訊問僅以點頭或搖頭方式回應，已有因其智能障礙而無
    法為完全陳述之虞。為使其充分享有刑事訴訟上之防禦權能，避免因不解訊問內
    容或程序而扭曲應答原意，本院除於歷次庭訊時要求其父甲○○在場補充陳述外
    ，並依刑事訴訟法第三十一條第一項之規定為其指定辯護人，先此敘明。
二、訊據被告乙○○雖於本院審理時搖頭否認右揭事實，然其已於警詢、偵查及本院
    九十一年四月四日訊問時坦承右揭犯行無訛，核與被害人「三商百貨公司」副店
    長張志輔指訴被告竊取如附表編號一至六所示物品上均貼有該公司條碼等情，及
    被害人「光南百貨」文具部組長丙○○指陳確實見到被告將店內電子錶、電池、
    錄音帶放入上衣口袋等情相互合致，並有贓物認領保管單二紙、照片二張附卷可
    稽，足徵被告前揭自白應與事實相符，當屬可採。至其於本院審理時搖頭否認犯
    行，卻又未能提出足以推翻前揭證據之堅實理由，難認有據，無足採信。本案事
    證已臻明確，被告犯行至堪認定。
三、核被告乙○○徒手竊取他人財物，所為係犯刑法第三百二十條第一項之普通竊盜
    罪。其所為多次竊盜犯行，時間緊接，方法相同，觸犯構成要件相同之罪名，顯
    係基於概括犯意反覆為之，應依連續犯之規定論以一罪，並依法加重其刑。又按
    刑法上之心神喪失，係指行為人於行為時之精神，對外界事務全然缺乏知覺理會
    及判斷作用而無自由決定意思之能力者而言。而鑑定人之鑑定，雖足為證據方法
    之一種，然鑑定結果所為之判定，如在法律上有待商榷者，審理事實之法院仍應
    綜合鑑定書所記載之內容及卷宗內其他證據資料，而為取捨，並非案件一經鑑定
    ，審理事實之法院即應受鑑定意見之拘束（參照最高法院九十年度台上字第六六
    二九號判決意旨）。被告於實施前揭竊盜犯行後，尚知將竊得之物藏置於所著衣
    褲口袋中躲避追查，顯見其對於該項行為涉及刑事不法已有認知，並基於明確之
    違法性認識，而決意下手行竊及事後隱匿贓物之行為，復於警詢時詳述犯罪動機
    及作案次數，其犯罪過程及行為反應均與全然喪失知覺、理會及決定意思能力之
    心神喪失程度有別。本院雖委請財團法人彰化基督教醫院鑑定被告之精神狀況，
    據該院出具之精神鑑定報告載稱：被告對於犯案過程及事後種種均無法陳述，推
    論當時處於精神病之活動期階段，因病情之影響無法有人我界限之分，致發生犯
    法情事，應達於心神喪失之程度等語，有該份報告在卷足參；然上開鑑定意見乃
    係作為論斷被告犯罪當時精神狀態之參考依據，並非即有拘束本院認定事實之效
    力，況且被告行為時是否達於心神喪失之嚴重精神障礙程度，除須就其有無精神
    疾患而為精神病學之認定外，尚應評估該項精神缺陷是否顯然影響於被告犯罪當
    時之行為舉止及認知決意，此即綜合精神病學及心理學所為之論斷。是以縱認被
    告確實患有慢性精神分裂症，但其犯罪當時仍有前述不法認知及意思決定能力，
    並非完全無從辨明該項行為之社會意義及法律效果，自與前揭法律上心神喪失之
    定義尚有未合，至多僅能認其因上開精神疾患，導致行為時之知覺、理會及判斷
    能力遠較常人為低，而達於精神耗弱程度。則被告實施前揭竊盜犯行時僅有精神
    耗弱之罪責障礙事由，應依刑法第十九條第二項之規定減輕其刑，並先加後減之
    。爰審酌被告竊取財物之經濟價值有限，且均已交由被害人領回，並未將竊得財
    物變現花用而使被害人追償無門；惟其反覆對於經營銷售業務之店家下手行竊，
    被害人實已不堪其擾，犯罪所生危害亦不容輕忽，及其犯罪動機、目的、手段、
    審理期間否認犯行之態度、智識程度等一切情狀，量處如主文所示之刑，併諭知
    易科罰金之折算標準，以示懲儆。
四、又按保安處分係對受處分人將來之危險性所為拘束其身體、自由等之處置，以達
    教化與治療之目的，為刑罰之補充制度。本諸法治國家保障人權之原理及刑法之
    保護作用，其法律規定之內容，應受比例原則之規範，使保安處分之宣告，與行
    為人所為行為之嚴重性、行為人所表現之危險性，及對於行為人未來行為之期待
    性相當，司法院大法官會議著有釋字第四七一號解釋可資遵循。而刑法第八十七
    條所列對於心神喪失或精神耗弱者施以監護之處遇措施既屬保安處分之一種，自
    應由法院衡酌上開諸項事由，決定有無施加保安處分之必要，非謂精神障礙者一
    經判決減免罪責，不問行為人個別狀況及犯罪情節輕重，即應一律使其接受監護
    處分。本案被告雖有多次竊盜犯行，然其竊取財物價值有限，亦非夥同數人一齊
    為之；且被告犯罪時間甚為緊接，行竊財物種類亦屬特定，或因受到一時刺激誘
    惑而為，亦迥異於無法控制意志而長期接連犯罪之情形；又被告仍有家人足供扶
    持照養，對其精神狀況亦應能適時予以掌握，仍有防範被告再次犯罪之高度可期
    待性。是以綜合被告犯罪行為之嚴重性、所表現之危險性及未來行為之期待性等
    情狀，並基於「比例原則」之考量，本院認尚無逕將被告交由相當處所施以監護
    之必要，爰不併為監護處分之諭知，附此敘明。
據上論斷，應依刑事訴訟法第二百九十九條第一項前段，刑法第五十六條、第三百二
十條第一項、第十九條第二項、第四十一條第一項前段，罰金罰鍰提高標準條例第一
條前段、第二條，判決如主文。
本案經檢察官吳芙如到庭執行職務。
中      華      民      國      九十一     年      九      月   十二    日
                                臺灣彰化地方法院刑事第三庭
                                    法      官  高  文  崇
右正本證明與原本無異。
如不服本判決，應於判決送達後十日內向本院提出上訴狀( 須附繕本 )。
告訴人或被害人對於判決如有不服具備理由請求檢察官上訴者，其上訴期間之計算係
以檢察官收受判決正本之日期為準。
                                    法院書記官  謝  志  鑫
中      華      民      國      九十一     年      九      月   十九    日
刑法第三百二十條
意圖為自己或第三人不法之所有，而竊取他人之動產者，為竊盜罪，處五年以下有期
徒刑、拘役或五百元以下罰金。
意圖為自己或第三人不法利益，而竊佔他人之不動產者，依前項之規定處斷。
前二項之未遂犯罰之。
 附表：
┌───┬─────────┬──────────┬──────────┐
│編號  │  犯  罪  時  間  │    犯  罪  地  點  │    所  得  財  物  │
├───┼─────────┼──────────┼──────────┤
│一    │90年11月初某日    │     三商百貨       │   鬧鐘一個         │
│      │12時許 │                    │                    │
├───┼─────────┼──────────┼──────────┤
│二    │90年11月中旬某    │     同    右       │  造型鬧鐘、流線    │
│      │日11時許          │                    │  鬧鐘各一個        │
├───┼─────────┼──────────┼──────────┤
│三    │90年11月中旬某    │     同    右       │  大螢幕鬧鐘、彩    │
│      │日11時許          │                    │  色鬧鐘各一個      │
├───┼─────────┼──────────┼──────────┤
│四    │90年12月下旬某    │     同    右       │   九如茶壺一個     │
│      │日11時許          │                    │                    │
├───┼─────────┼──────────┼──────────┤
│五    │90年12月下旬某    │     同    右       │  飛龍茶壺一個      │
│      │日11時許          │                    │                    │
├───┼─────────┼──────────┼──────────┤
│六    │91年1月中旬某     │    同    右        │  金牌飾品一塊      │
│      │日11時許          │                    │                    │
├───┼─────────┼──────────┼──────────┤
│七    │91年1月30日11     │    光南百貨        │  耳機一副、三號    │
│      │時許              │                    │  電池12粒          │
├───┼─────────┼──────────┼──────────┤
│八    │91年1月31日12     │    同    右        │  積架手錶一個      │
│      │時許              │                    │                    │
├───┼─────────┼──────────┼──────────┤
│九    │91年2月1日10時    │     同    右       │  卡西歐手錶一個    │
│      │許                │                    │  、佛經錄音帶二    │
│      │                  │                    │  盒、三號電池12    │
│      │                  │                    │  粒                │
└───┴─────────┴──────────┴──────────┘
